最高法院刑事判決　　　　　　一○○年度台上字第三九○○號
上　訴　人　 周伯鑑
選任辯護人　 張仁龍律師
上列上訴人因殺人案件，不服台灣高等法院中華民國一○○年四
月二十八第二審更審判決（九十九年度上重更(二)字第二六號，起
訴案號：台灣板橋地方法院檢察署九十五年度少連偵字第八○號
），提起上訴，本院判決如下：
    主  文
上訴駁回。
    理  由
按刑事訴訟法第三百七十七條規定：上訴於第三審法院，非以判
決違背法令為理由，不得為之。是提起第三審上訴，應以原判決
違背法令為理由，係屬法定要件。如果上訴理由書狀並未依據卷
內訴訟資料，具體指摘原判決不適用何種法則或如何適用不當，
或所指摘原判決違法情事，顯與法律規定得為第三審上訴理由之
違法情形，不相適合時，均應認其上訴為違背法律上之程式，予
以駁回。本件原審經審理結果，認為上訴人周伯鑑係成年人，夥
同少年廖○○（名字詳卷，另案起訴）及翁○○（名字詳卷，另
案判刑確定），基於共同殺人之概括犯意聯絡，並由廖○○持其
所有生魚片刀一把，先後對遭其等圍毆中之被害人蔡佳興頭、臉
、背部砍殺，及猛刺少年陳○○（名字詳卷）腹部一刀，蔡佳興
經人報警送醫急救，始倖免於難，陳○○則因腹部穿刺傷及肝臟
、肝門靜脈、十二指腸、下腔靜脈、主動脈缺血性休克經醫搶救
仍不治死亡，均犯行明確，因而撤銷第一審之科刑判決，於為刑
法新舊比較後，改判依修正前刑法連續犯以一罪論上訴人以成年
人與未滿十八歲之人共同連續故意對未滿十八歲之人犯殺人罪，
處有期徒刑十三年，褫奪公權十年，及為相關沒收之宣告。已詳
敘其調查、取捨證據之結果及憑以認定犯罪事實之心證理由。並
就上訴人否認犯行之供詞及其所辯各語認非可採，予以論述及指
駁。從形式上觀察，原判決尚無足以影響判決結果之違背法令情
形存在。上訴意旨略稱：(1)翁○○於案發時與上訴人為同一陣線
，對事實經過應記憶猶新，原審未依上訴人之聲請，傳喚該證人
到庭作證，以釐清案情，即不採其有利上訴人之證詞，又未裁定
駁回上開請求，有調查職責未盡之違法。(2)上訴人與被害人等不
相識、無宿怨，並不知廖○○持刀，見蔡佳興遭廖○○砍殺，即
主動予以放開，使其得以逃跑；於該砍殺之短暫瞬間，不致與廖
○○有殺人或傷害致人於死之犯意聯絡，顯已超出上訴人之預見
，上訴人既無預料，且無行為之分擔，屬「共犯過剩」，不應令
上訴人負責；蔡佳興之體傷位置圖顯示其僅被砍四刀，其於警詢
、偵查時，亦無述及上訴人拉其手使廖○○砍殺之事。足見上訴
人僅有教訓對方而無殺人之犯意，並符合己意中止之減刑事由。
原審未斟酌及此，就其所認上訴人當時抓住蔡佳興手臂一段時間
之事實，亦未說明依據，有理由不備、認定事實不依證據、不適
用法則之違法。(3)上訴人已分別與蔡佳興、陳○○之家屬成立和
解，除蔡佳興部分已履行完畢外，迄民國九十九年十二月三十一
日止加計第一期款新台幣（下同）二十萬元，已賠償陳○○家屬
六十三萬元，具和解誠意，請求給予自新機會；又至原審判決前
之一○○年三月底，至少已支付六十六萬元，此與量刑有關，原
審未予確認，即有違法。(4)陳○○究竟如何、受何人攻擊，迄未
據偵、審中查明，而上訴人並未毆打陳○○，則有蔡佳興、翁○
○之證述可稽，顯見上訴人應僅有普通傷害之犯意及行為，並無
殺人或傷害致人於死之犯意聯絡及行為分擔，不得單憑其與事實
不符之自白，執為認定其有殺人犯行之依據。(5)原判決認定上訴
人成年人與未成年人共同對未成年人犯罪，而依兒童及少年福利
法第七十條第一項前段為二次加重，係就該規定之單一加重事由
，為二次加重，有適用法則不當之違法。(6)原審審判期日並未提
示扣案生魚片刀命上訴人辨認，僅以該證物照片告以要旨，違背
直接審理主義，踐行之程序於法有違等語。惟查：(一)、採證認事
、取捨證據及證據證明力之判斷，乃事實審法院之職權，苟其採
證認事之論斷無違證據法則，即不容任意指為違法。原判決對於
認定廖○○持扣案生魚片刀砍殺被害人蔡佳興、刺殺陳○○致死
之行為，上訴人就砍殺蔡佳興部分與廖○○間，就刺殺陳○○致
死部分，與廖○○、翁○○間，分別具殺人之犯意聯絡及行為分
擔關係，應負殺人未遂、既遂之共同正犯罪責，經依憑：上訴人
之供述（於警詢及偵查中供承案發當時，因會車糾紛與被害人等
發生毆打情事，其間廖○○持扣案生魚片刀先後砍殺蔡佳興、陳
○○之事實）及蔡佳興於偵、審中之指證（證述當時與陳○○共
乘機車，與上訴人及廖○○、翁○○發生會車糾紛，遭上訴人與
其餘正犯一同迴車追逐、圍毆、砍殺，及上訴人抓住伊手、脫伊
安全帽，讓廖○○砍殺數刀，旋遭伊掙脫之經過），共同正犯廖
○○、翁○○之證述（供述與被害人等會車後發生毆打情事，其
間有人持刀情事），扣案生魚片刀，暨卷附第一審勘驗筆錄（勘
驗扣案生魚片刀，長約二五至三五公分，刀尖有點彎曲，兩面均
極為光滑銳利之情）、蔡佳興就診病歷資料及財團法人新光吳火
獅紀念醫院（下稱新光醫院）九十五年七月四日（95）新醫醫字
第0915號函所附病歷摘要記錄（足徵蔡佳興遭受利刃猛力砍刺左
、右手及左背等部位，導致左手中指、食指截肢，且有血胸、氣
胸、大量出血，導致生命危險無疑），陳○○之新光醫院病歷、
檢察官相驗陳○○屍體之勘驗筆錄、驗斷書、相驗屍體證明書、
法務部法醫研究所九十五醫鑑字第0842號鑑定書、相驗暨解剖照
片（足認陳○○遭人持利刃刺入前腹部深達七．五公分，從前腹
部穿過肝臟、十二指腸至下腔靜脈及腹腔主動脈，造成腹腔內出
血，因而大量失血死亡）等證據，並敘明：(1)、人體之頭、背、
腹部為人體要害，若遭利器砍刺，足以導致大量出血而致人死亡
之事實，為一般人所得認識，上訴人係智識正常之成年人，實難
諉為不知。依蔡佳興、陳○○上述傷勢，足見少年廖○○當時持
刀砍殺、擊刺被害人等，用力至猛，殺意至堅，有殺人逞兇之故
意，並非僅止於教訓被害人甚明，上訴人所辯：其僅為教訓、傷
害被害人等，無殺人之故意云云，委無可採。又由上述卷證顯示
，上訴人與廖○○、翁○○同行時，因與被害人陳○○、蔡佳興
發生會車糾紛，竟予追逐、圍毆，上訴人並抓住蔡佳興右手，使
之無法掙脫，而任由廖○○持刀予以砍殺，於蔡佳興負傷逃離後
，復與廖○○轉而加入與翁○○圍毆陳○○，及由廖○○持刀擊
刺陳○○；及依上訴人於警詢及偵查中之所供，其於圍毆被害人
等之過程中，係早已目睹廖○○自機車置物箱中取出扣案生魚片
刀，並目睹廖○○持刀砍殺蔡佳興、擊刺陳○○之經過，惟仍參
與圍毆被害人等；且據蔡佳興證述，上訴人當時係將伊拉住讓少
年廖○○持刀砍刺，並未阻止廖○○之以上各情，足認上訴人與
其餘正犯在包圍被害人等當時，係相互協力，分頭進擊，且廖○
○之前後殺人行為，均在上訴人合意範圍之內，彼此利用其他共
犯各別分工之行為，以遂其犯罪之目的，上訴人主觀上應具殺人
故意，其與廖○○就砍殺蔡佳興部分，及就刺殺陳○○致死部分
，與廖○○、翁○○間，均有犯意聯絡及行為分擔關係，為共同
正犯。上訴人所辯不知廖○○持刀殺人云云，要為諉責之詞，不
可採信。而蔡佳興於警詢時之陳述，固較接近案發時間，但其所
述不若於法庭具結陳述之內容詳盡，不能因此即認蔡佳興有虛捏
上訴人抓住其手臂讓廖○○砍殺之情事。(2)、共同正犯翁○○業
於原審更審前經傳喚到庭行人證之交互詰問，對於相關案情並於
第一審法院九十五年度少調字第四四八號少年事件法官訊問時供
述甚詳，復有迴護上訴人之情，而本件事證已明，上訴人猶請求
傳喚該證人到庭詰問案發經過，核無調查之必要。(3)上訴人係年
滿二十歲之成年人，其與未滿十八歲之人少年廖○○、翁○○共
同實施本件犯罪，且係故意對未滿十八歲之少年陳○○為本件殺
人犯行，應適用兒童及少年福利法第七十條第一項前段規定，就
所犯殺人罪法定刑有期徒刑部分，遞加重其刑各等情。俱依卷證
資料審認說明、論駁綦詳。其推理論斷衡諸經驗及論理等證據法
則皆無違背，即不容指為違法；而兒童及少年福利法第七十條第
一項前段所定成年人與少年共同實施犯罪或故意對其犯罪，前者
為總則加重性質，後者為分則加重性質，原判決就上訴人所犯本
件之罪，依該規定就有期徒刑部分，遞加重其刑，於法亦無不合
。又上訴人抓住蔡佳興之手讓廖○○對其砍殺，旋係遭蔡佳興掙
脫，經蔡佳興證述明確（見少連偵字第八○號卷第二九頁），並
非見蔡佳興遭廖○○砍殺即主動予以放開，業據原判決論證詳明
，不合刑法中止未遂之要件，原審未贅為斟酌說明，自無違誤；
上訴人於案發後，分別與蔡佳興及陳○○家屬達成和解，履行給
付賠償金之情形（後者已為部分之履行），原判決量刑時業併加
審酌，並無疏漏可言。(二)、刑事訴訟法第一百六十四條第一項規
定：「審判長應將證物提示當事人、代理人、辯護人或輔佐人，
使其辨認」，該規定本旨，乃基於直接審理原則，於審判庭提示
判決基礎之證據資料，令其辨認，用以擔保證據資料之真實性，
兼具保護被告之防禦權。至審判期日雖未調取該證物，然審判庭
已就與該證物具同一性之紀錄，例如證物之照片或鑑定報告書提
示當事人辨認辯論，被告亦表示無意見者，則提示照片或鑑定報
告書與提示證物之效用無分軒輊，自無違程序正義之遵守。扣案
生魚片刀係共同正犯廖○○於案發時持以砍殺被害人之供犯罪所
用之物，迭經第一審及原審更審前於審判期日提示上訴人、辯護
人等辨認辯論，並經第一審當庭勘驗其形貌，俱經上訴人當庭表
示無意見，有第一審及原審審判筆錄可稽（見第一審卷第二一四
、二一五頁，原審上重訴卷第一一○頁，更一卷第二三九頁），
足證該扣押物原為上訴人所熟知；是原審一○○年四月七日審判
筆錄，縱無將調取之扣案生魚片刀提示上訴人及其選任辯護人等
辨認（依原審審理單、調借贓證物品條之記載，原審審判期日顯
已調取該扣押證物到庭）之記載，但原審已將該證物之照片、第
一審勘驗筆錄提示上訴人並告以要旨，而經上訴人表示無意見，
經載明於筆錄，與提示證物仍具同一效果，並無礙上訴人之防禦
權，亦於判決本旨及結果不生影響，自難認於法有違。經核上訴
意旨，係置原判決所為明白論斷於不顧，仍持已為原判決指駁之
陳詞再事爭辯，及對於事實審法院取捨證據與自由判斷證據證明
力之職權行使，徒以自己之說詞，任意指摘，難認已符合首揭法
定之第三審上訴要件。本件上訴違背法律上之程式，應予駁回。
據上論結，應依刑事訴訟法第三百九十五條前段，判決如主文。
中    華    民    國  一○○  年    七    月   二十   日
                      最高法院刑事第六庭
                          審判長法官  邵  燕  玲  
                                法官  李  伯  道  
                                法官  孫  增  同  
                                法官  李  嘉  興  
                                法官  蔡  名  曜  
本件正本證明與原本無異
                                      書  記  官  
中    華    民    國  一○○  年    七    月  二十七  日
                                                       s